臺灣高等法院臺南分院刑事判決　　　　　　九十一年度上易字第九一八號　　　Ｇ
　　　上　訴　人
　　　即　被　告　乙　○　○
右上訴人因重利案件，不服臺灣臺南地方法院九十一年度易字第六二二號中華民國九
十一年六月十八日第一審判決（起訴案號：臺灣臺南地方法院檢察署九十年度偵字第
九九六八號），提起上訴，本院判決如左：
      主      文
上訴駁回。
      事      實
一、乙○○基於重利之概括犯意，於民國（下同）九十年七月間，乘甲○○亟需用錢
    急迫之際，先後於九十年七月二十八日及同年月三十日，以先預扣每月新台幣（
    下同）二千七百元及一千三百五十元與原本顯不相當之利息為條件，在其台南縣
    麻豆鎮○○路○段十一號住處，連續借貸金錢予甲○○三萬元與一萬五千元二次
    ，因而取得與原本顯不相當之重利。嗣因甲○○不堪負擔重利，經報警後，於九
    十年八月二十八日十七時十分許，在台南縣麻豆鎮○○路華南銀行側門處，乙○
    ○委託不知情之張結隆代其向乙○○收取利息之際，為警當場查獲，並循線查獲
    乙○○，並於乙○○前開住處扣得其所有供犯罪所用之甲○○所簽發之本票二紙
    、讓渡書、「汽（機）車過戶登記書」各一紙；及亦均為其所有，供犯罪預備所
    用，均屬空白，尚未使用之汽車借款契約書二十份、汽車買賣合約書一本、商業
    本票三本、存證信函五張、委託切結書二十四張、汽車借用單二十五張、切結書
    二十五張、讓渡書二十一份、「汽（機）車過戶登記書」三十一紙、當票十本等
    物。
二、案經臺南縣警察局麻豆分局報告臺灣臺南地方法院檢察署檢察官聲請簡易判決處
    刑，經臺灣臺南地方法院新營簡易庭移送該院刑事庭，改以通常程序審理。
      理      由
一、訊據上訴人即被告乙○○於偵查、原審及本院審理中固均坦承於前揭時地借貸款
    項予被害人甲○○等情，惟矢口否認涉有重利罪嫌，辯稱：僅貸放款項予被害人
    甲○○，且其係當舖業者，係依當舖業者相關規定收取利息，其認收取之利息並
    非高利貸云云。經查：
  (一)被告於前揭時地貸放款項予被害人，並收取前開之利息等情，業據被告於偵審中
    自承不諱，核與被害人於警訊中所述相符，被告此部分自白與事實相符，堪以採
    信。另自被告住處查扣所得之文件中，除被害人書寫之本票二張，及讓渡書、「
    汽（機）車過戶登記書」各一紙外，餘汽車借款契約書二十份、汽車買賣合約書
    一本、商業本票三本、存證信函五張、委託切結書二十四張、汽車借用單二十五
    張、切結書二十五章、讓渡書二十一份、「汽（機）車過戶登記書」三十一紙、
    當票十本等物，均屬制式空白表格，並無書寫任何人名、文字等情業據原審當庭
    勘驗屬實，（參見原審九十一年六月四日審判筆錄），是被告於偵審中均供稱僅
    貸放款項予被害人一人等語，尚非全然無據，應堪採信。
  (二)查被告以月息百分之九貸放款項，其週年所得利息已超過本金，遠超過我國民法
    規定得請求之週年百分之二十之利息達五倍以上，與現今民間借貸通常為月息三
    分即年息百分之三十六左右之利率相較，亦顯不相當，被告辯稱其取得之利息並
    非重利云云，顯與事實不符。另按當舖業之設立，乃採許可制，有其一定之資格
    限制，並須受政府之嚴格監督，此觀當舖業管理規則自明，其收取之月息利率，
    亦係由省、直轄市主管機關會同財政等有關機關及該同業公會依照當地銀行業擔
    保放款通行利率，參酌物價指數、當地經濟狀況及公營當舖利率，依該管理規則
    第十七條第一項之授權而議定，所議定之月息利率。當舖業者依議定之利率取息
    ，縱依現行社會觀念，已屬過高，惟因係法令所許可，具有阻卻違法之原因，然
    若非當舖業者，自難援引當舖業相關規定而據以主張阻卻違法。最高法院著有八
    十七年度台上字第六五０號判決可資參照。經查被告於偵查中業已自承尚未取得
    當舖許可，僅係籌備中等語（參見偵卷第十二頁至第十三頁），且其於偵查中檢
    附之「天美當舖」營利事業登記證之負責人亦係柯美花而非被告，有前開營利事
    業登記證一紙在卷可稽。被告於本院審理時雖提出九十一年二月五日台南縣政府
    核發「三大當舖」之營利事業登記證，亦顯見被告於前開行為時尚未取得當舖業
    者，況被告於本院審理時坦承未將典當標的物留置，顯見僅貸與金錢，亦與當舖
    業有間。是被告既非合法之當舖業者，自難援引當舖業者之相關規定據以主張阻
    卻違法，被告所辯，尚無可採。被告犯罪事證明確，堪以認定，應依法論科。
二、核被告所為係犯刑法第三百四十四條之重利罪。被告先後二次犯行，時間緊接，
    觸犯構成要件相同之罪名，顯係基於概括之犯意，為連續犯，應僅論以一罪，並
    加重其刑。
三、原審援引刑事訴訟法四百五十二條、第二百九十九條第一項前段，刑法第五十六
    條、第三百四十四條，第四十一條第一項前段，罰金罰鍰提高標準條例第一條前
    段、第二條之規定，並參酌被告前無犯罪紀錄，貸放金額非多，獲利非鉅，犯罪
    後坦承部分犯行之態度等一切情狀，量處拘役肆拾日，並定易科罰金之標準。扣
    案讓渡書、「汽（機）車過戶登記書」各一紙等物，為被告犯罪所得之物；另扣
    案尚未使用之汽車借款契約書二十份、汽車買賣合約書一本、商業本票三本、存
    證信函五張、委託切結書二十四張、汽車借用單二十五張、切結書二十五張、讓
    渡書二十一份、「汽（機）車過戶登記書」三十一紙、當票十本等物，為供被告
    犯罪預備所用之物，且均為被告所有，業據被告自承在卷，應分依刑法第三十八
    條第一項第二款、第三款之規定，均諭知沒收之等情，本院經核其認事用法，均
    無不當，量刑亦稱妥適。被告上訴意旨，猶執前詞，否認犯罪，為無理由，應予
    駁回。至扣案之本票貳紙乃屬借貸證明，不另諭知沒收，併此明。
據上論斷，應依刑事訴訟法第三百六十八條，判決如主文。
本案經檢察官楊治宇到庭執行職務。
中    華    民    國      九十一      年      八      月      二十八    日
                                  臺灣高等法院臺南分院刑事第六庭
                                      審判長法官  楊    明    章
                                            法官  戴    勝    利
                                            法官  顏    基    典
右正本證明與原本無異。
不得上訴。
                                      法院書記官  呂    嘉    文
中    華    民    國      九十一      年      八      月     二十九     日
附錄本判決論罪科刑法條：
刑法第三百四十四條：
乘他人急迫、輕率或無經驗貸以金錢或其他物品，而取得與原本顯不相當之重利者，
處一年以下有期徒刑、拘役或科或併科一千元以下罰金。
